最高法院刑事判決　　　　　　九十六年度台上字第五０三九號
上　訴　人　乙○○
　　　　　　甲○○
上列上訴人等因殺人等罪案件，不服台灣高等法院高雄分院中華
民國九十六年七月五日第二審判決（九十六年度上訴字第九三六
號，起訴案號：台灣高雄地方法院檢察署九十五年度偵字第二二
五一七、二三七一０號），提起上訴，本院判決如下：
    主  文
原判決關於甲○○部分及乙○○殺人未遂部分撤銷，發回台灣高
等法院高雄分院。
乙○○其他上訴駁回。
    理  由
一、發回部分（即甲○○部分及乙○○殺人未遂部分）：
本件原判決認定：緣被害人楊君皓因應鄭博懷之託，向上訴人甲
○○催討欠債，旋以電話與甲○○相約於民國九十五年八月二十
八日上午九時許，在高雄市前金區○○○路建國國小圍牆邊見面
談判，甲○○認談判債務可能發生衝突，即以電話央請上訴人乙
○○前來協助，乙○○應允後即自高雄市○○區○○路三二五號
十樓之一住處，取出其之前已非法持有，而置放於其住處具有殺
傷力之改造手槍一把（槍枝管制編號：0000000000號，含彈匣一
個）及供該槍所用具殺傷力之土造子彈五顆，藏放在其所有車牌
號碼8111－PA號自用小客車駕駛座下腳踏板處，用布覆蓋後，駕
駛該車至高雄市○○路處搭載甲○○（甲○○坐於駕駛座旁），
於同日上午九時二十分許，車抵建國國小圍牆邊時，楊君皓與鄭
博懷已在該處等候。楊君皓見甲○○自用小客車駛至該處，隨即
持木棒自上開自用小客車右後方衝上敲打其後車廂（毀損部分未
據告訴），鄭博懷則徒步尾隨在楊君皓之後，乙○○見狀竟基於
持上開槍彈殺人之故意，自駕駛座下腳踏板處，拔取該把改造手
槍朝該車右後車窗外位置之楊君皓身體射擊一顆子彈，惟未擊中
楊君皓，甲○○見狀，亦萌生共同非法持有槍、彈殺人之犯意聯
絡，由乙○○駕車緩行，甲○○則自乙○○手中取得該槍彈，立
即持槍伸出該車右前座之車窗外，再朝楊君皓身體射擊一顆子彈
，擊中楊君皓左大腿左膝蓋處，致楊君皓受有左膝開放性傷口並
異物殘留體內、左膝髕骨骨折之傷害。詎乙○○將往前行駛之車
輛迴轉駛回該處，甲○○又持槍朝楊君皓身體射擊一顆子彈，亦
未擊中楊君皓，乙○○始駕車載甲○○往高雄市○○路方向離去
，由乙○○獨自攜帶該改造手槍及子彈二顆，藏放在高雄市○○
區○○路與裕誠路口旁水溝處。嗣經警據報在建國國小圍牆邊扣
得彈殼二顆，並於九十五年八月二十九日凌晨二時許查獲甲○○
，再據乙○○電話告知警方藏放槍彈之水溝地點，而扣得上開改
造手槍一把及具殺傷力之土造子彈二顆（業經鑑定實際試射完畢
，僅餘空彈殼）。乙○○乃於九十五年九月七日早上十時許，自
行至高雄市政府警察局新興分局說明等情。因而維持第一審關於
論處甲○○、乙○○共同殺人未遂（乙○○累犯）罪刑部分之判
決，而駁回其二人及檢察官在原審關於此部分之上訴（另乙○○
非法持有槍、彈部分駁回上訴，詳如後述）。固非無見。
惟查：(一)、除刑事訴訟法有特別規定外，已受請求之事項未予判
決，或未受請求之事項予以判決者，其判決當然違背法令，刑事
訴訟法第三百七十九條第十二款規定甚明。本件檢察官起訴事實
指甲○○基於殺人之犯意，於九十五年八月二十八日上午七、八
時許，以電話與乙○○聯絡，告知與楊君皓、鄭博懷相約處理債
務之事，叫乙○○攜帶槍、彈到場，乙○○應允，二人即基於殺
人之犯意聯絡，由乙○○攜帶前開槍、彈駕駛自小客車搭載甲○
○赴約，嗣持槍向楊君皓射擊，而涉犯共同非法持有可發射子彈
具有殺傷力之改造手槍、子彈及殺人未遂罪嫌等情。如果無訛，
甲○○對於乙○○自其家中持槍、彈赴約之非法持有槍、彈行為
似亦應負共犯之責，能否認與其嗣後開槍射殺楊君皓之殺人未遂
行為，僅係單一犯罪行為，成立想像競合犯？有待釐清。原判決
事實欄記載「甲○○以談判債務可能發生衝突，打電話央請乙○
○協助，乙○○即自其住處，取出前開槍彈，藏放在其所駕駛之
自用小客車駕駛座下腳踏板處，用布覆蓋後，前往搭載甲○○赴
約，於車抵建國國小圍牆邊時，楊君皓即持木棒自該自用小客車
右後方衝上敲打其後車廂，乙○○見狀始起開槍殺人之故意，拔
取該改造手槍朝楊君皓身體射擊一顆子彈，未擊中楊君皓，甲○
○見狀，亦萌生共同非法持有槍、彈故意殺人之犯意聯絡，自乙
○○手中取得該槍彈，朝楊君皓身體射擊一顆子彈，擊中楊君皓
左大腿左膝蓋處，致其受傷多處」等情。係認乙○○、甲○○至
現場後，因乙○○駕駛之自用小客車後車廂被敲擊後，二人始起
殺人之犯意而分擔實行殺人之行為，予以論罪科刑。對於上訴人
等開槍前有無公訴意旨所稱其二人先有殺人犯意之聯絡，再由乙
○○自家中攜出槍、彈置於車內，而共同持有該槍彈之犯罪事實
？及該部分是否成立犯罪？與原判決所認定上訴人等成罪部分有
何關聯？原審未予調查審認，難謂無已受請求之事項，未予判決
之違法。(二)、有罪之判決書，對被告有利之證據不採納者，應說
明其理由，為刑事訴訟法第三百十條第二款所明定。故有罪判決
書對於被告有利之證據，如不加採納，必須說明其不予採納之理
由，否則即難謂無判決不備理由之違誤。是事實審法院應於審判
期日就卷內被告否認犯罪所為之有利辯解與證據，依法予以調查
，而於有罪判決理由內詳加論述說明，否則率行判決，即屬於法
有違。乙○○於原審辯稱：被害人楊君皓於檢察官偵查時，證稱
案發被開第一、二槍時，伊均站在車子（即乙○○駕駛之小客車
）右後方等情，而當時乙○○確實坐在車內駕駛座，依日常生活
經驗法則，子彈不會轉彎，坐在車內左前方駕駛座之人，因有車
身阻隔，斷無對站立於車子右後方之人開槍射擊之理，並提出甲
○○所寫之書信一紙，指稱該書信係甲○○在看守所羈押中，利
用看病時機，傳給伊之書信，要求伊配合串供，足證向被害人射
擊之第一槍，是甲○○開槍的，伊無開槍射擊被害人之行為，不
能論以殺人未遂之共同正犯等語（見原審卷第六十三至六十六頁
）。甲○○辯稱伊因見楊君皓敲打乙○○駕駛之自用小客車，為
阻止楊君皓之行為，才由乙○○手中取得槍枝對車外之地上射擊
，僅意圖嚇阻楊君皓敲打車子之舉動，絕無殺人之故意。其係往
地上之方向射擊，才會擊中楊君皓之左膝蓋處，若伊有殺人之犯
意，在車內舉槍往外向站立之楊君皓射擊，理應擊中其身體要害
位置，不可能僅射中其膝蓋位置。至於第三槍係伊與乙○○二人
在拉扯槍枝時，不慎誤觸板機而擊發，茍係故意開槍射擊之殺人
行為，以當時被害人受傷倒地之情形下，豈有未射中之理等語（
見原審卷第七十六、八十六頁）。實情如何？原判決未予釐清論
明，尚嫌速斷，並有理由欠備之可議。甲○○上訴意旨指摘原判
決關於其本人部分不當，乙○○上訴意旨指摘原判決關於其殺人
未遂部分不當，尚非全無理由，應認原判決關於此部分有撤銷發
回更審之原因。
二、駁回部分（即乙○○違反槍砲彈藥刀械管制條例部分）：
查第三審上訴書狀，應敘述上訴之理由，其未敘述者，得於提起
上訴後十日內補提理由書於原審法院，已逾上述期間，而於第三
審法院未判決前仍未提出上訴理由書狀者，第三審法院應以判決
駁回之，刑事訴訟法第三百八十二條第一項、第三百九十五條後
段規定甚明。本件上訴人乙○○不服原審判決，於九十六年七月
二十七日提起上訴，對於其無故持有改造手槍及土造子彈部分（
即原審維持第一審依想像競合犯規定，從一重論處乙○○未經許
可，持有可發射子彈具有殺傷力之改造手槍（累犯）罪刑部分）
，並未敘述上訴理由，迄今逾期已久，於本院未判決前仍未提出
，依上開說明乙○○此部分之上訴自非合法，應予駁回。
據上論結，應依刑事訴訟法第三百九十七條、第四百零一條、第
三百九十五條後段，判決如主文。
中　　華　　民　　國　九十六　年　　九　　月　 二十　 日
                      最高法院刑事第十二庭
                          審判長法官  王　居　財
                                法官  郭　毓　洲
                                法官  黃　梅　月
                                法官  邱　同　印
                                法官  呂　永　福
      本件正本證明與原本無異
                                      書  記  官
中　　華　　民　　國　九十六　年　　九　　月　二十七　日
                                                      Ｋ
